【裁判字號】    97,消債抗,8
【裁判日期】    971021
【裁判案由】    更生事件
【裁判全文】
臺灣臺北地方法院民事裁定             97年度消債抗字第8號
抗  告  人  甲○○
上列抗告人因消費者債務清理條例更生事件，對於中華民國97年
5月8日本院97年度消債更字第16號裁定提起抗告，本院裁定如下
：
    主  文
抗告駁回。
抗告程序費用新臺幣壹仟元由抗告人負擔。
    理  由
一、「按聲請更生或清算不合程式或不備其他要件者，法院應以
    裁定駁回之，但其情形可以補正者，法院應定期間先命補正
    」；「債務人與金融機構協商成立者，不得聲請更生或清算
    。但因不可歸責於己之事由，致履行顯有重大困難者，不在
    此限」；「本條例施行前，債務人依金融主管機關協調成立
    之中華民國銀行公會會員辦理消費金融案件無擔保債務協商
    機制與金融機構成立之協商，準用前項之規定」，消費者債
    務清理條例（下稱消債條例）第8條、第151條第5項、第6項
    分別定有明文。準此，債務人如於消債條例施行前，已利用
    金融主管機關協調成立之中華民國銀行公會會員辦理消費金
    融案件無擔保債務協商機制，與金融機構成立協商，即須依
    約清償債務，僅於其後發生情事變更，在清償期間收入或收
    益不如預期，致該方案履行困難甚或履行不能，且因不可歸
    責於己之事由所致，始能聲請更生或清算，至如認該協商方
    案履行有其他不適當情形，即應再循協商途徑謀求解決，不
    得逕依消債條例聲請更生，蓋該債務清償方案係經債務人行
    使程序選擇權而與債權人締結之債務清理契約，其即應受該
    契約之拘束，且消債條例更生之規範目的，係在維持債務人
    基本生活之情況下，於債務人之能力範圍內盡力清償債務，
    非謂債務人得任意利用債務清理程序減輕債務，因此，為避
    免債務人針對已成立之協商方案任意毀諾，濫用更生或清算
    之債務清理程序，須債務人於協商成立後因不可歸責於己之
    事由，致其無法履行原定清償方案，始例外得依消債條例聲
    請更生或清算。
二、本件抗告意旨略以：抗告人係一可憐單親母親，需獨力扶養
    小孩，前因理財失當，墮入銀行循環高利貸的陷阱，又要負
    擔家庭重擔，始會積欠債務。原法院吹毛求疵認抗告人工作
    地點在台北縣新店市，不應租屋於台北市南港區○○○路○
    段，又認為抗告人有資力履行協商條件，即逕駁回抗告人悲
    苦的請求，有欠公平，況之前由行政機關主導之協商程序，
    實際上係由債權人單方面強勢主導，債務人只能被動接受或
    不接受而已，上開協商條件難謂公平合理，而消債條例並未
    有協商成立者不得更生之規定，以抗告人負債總額超過資產
    甚多，且每月薪資收入僅新臺幣 (下同）43,873元，卻需償
    還銀行高達55,111元，自已符合更生要件，法院應體察時代
    思潮，斟酌倘合於法定要件，即應准予更生，勿另以其他無
    謂理由駁回請求，使債務人陷於龐大債務壓力而一輩子被人
    逼債的苦境，因而聲明請求廢棄原裁定等語。
三、經查：
  (一)抗告人於消債條例施行前之95年8月22日，業就其積欠各金
    融機構之無擔保債務，利用金融主管機關協調成立之中華民
    國銀行公會會員辦理消費金融案件無擔保債務協商機制，與
    各債權銀行成立協商，約定自95年9月起，按年息3.88％，
    分120期，每月55,111元依各債權銀行債權金額比例清償債
    務，有協議書乙份在卷可稽（見原法院卷第17頁），抗告人
    雖抗辯其每月收入僅有43,873元，實不足支應每月應攤還之
    數額云云，然依據原法院依職權查詢抗告人於94年、95年度
    財產所得調件明細表以觀（見原法院卷第39頁），抗告人於
    94年度及95年度之財產所得分別為765,552元、769,703元，
    平均月收入各為63,796元、64,142元，均高於每月協商還款
    金額55,111元，且本件抗告人已經離婚，所生子、女均已成
    年，抗告人又無其他應扶養親屬，抗告人並自陳其已依協商
    條件履行數期等語（見原法院卷第3頁），其復未提出證據
    證明曾受他人資助以償還上開欠款等情，堪認抗告人實際收
    入金額足供支應其前與最大債權銀行所成立之協商內容。
  (二)而抗告人前於95年8月22日與最大債權銀行成立協商時，本
    應據實衡量其資力是否足以履行協商內容，倘其無資力履行
    理應不會簽下協議書，縱使上開協商條件對抗告人而言著實
    嚴苛，或抗告人確有入不敷出之情形，惟此等事由亦係協商
    當時可得預見，核與「不可歸責於己之事由致履行顯有重大
    困難」之要件不符，抗告人復未提出其於成立協商後之財務
    狀況有何重大變動，使其有不可歸責於己之事由，致不能繼
    續履行原協商條件或履行顯有重大困難之證據，自難認抗告
    人有何合於消債條例第151條第5項但書規定情事，則依同條
    第6項規定準用同條第5項規定，抗告人即不得再依消費者債
    務清理條例規定聲請更生或清算。
四、綜上所述，抗告人於協商成立後，難認有何不可歸責於己之
    事由，致不能繼續履行原協商條件或履行顯有重大困難，其
    聲請更生與前開規定不符，自應予駁回，從而，原裁定駁回
    抗告人更生之聲請，核無違誤，抗告意旨猶執前詞，指摘原
    裁定不當，求予廢棄另為裁定，為無理由，應予駁回。
五、據上論結，本件抗告為無理由，依消費者債務清理條例第15
    條，民事訴訟法第495條之1第1項、第449條第1項、第95條
    、第78條，裁定如主文。
中    華    民    國    97    年    10    月    21    日
                  民事第三庭  審判長法  官  丁蓓蓓
                                    法  官  魏式瑜
                                    法  官  管靜怡
上為正本係照原本作成。
本裁定不得抗告。
中    華    民    國    97    年    10    月    21    日
                              書記官  張婕妤


司法院資訊處製作；財團法人民間司法改革基金會備份。
